【裁判字號】    92,訴,608
【裁判日期】    920415
【裁判案由】    業務過失致死
【裁判全文】
臺灣臺中地方法院刑事判決                          九十二年度訴字第六八號
    公  訴  人  臺灣臺中地方法院檢察署檢察官
    被      告  甲○○
右列被告因業務過失致死案件，經檢察官聲請簡易判決處刑（九十一年度偵字第一九
０二六號），經本院臺中簡易庭認不宜以簡易判決處刑，簽移依通常程序審理，本院
判決如左：
    主  文
甲○○從事業務之人，因業務上之過失致人於死，處有期徒刑陸月，如易科罰金，以
參佰元折算壹日。緩刑貳年。
    事  實
一、甲○○於民國九十一年六月間任職於臺中市警察局第二分局文正派出所擔任巡佐
    職務（現則為同分局立人派出所巡佐）。於九十一年六月五日十時至十二時之間
    ，甲○○因值服交通管理勤務（五權路段），乃身著警員制服、頭戴安全帽，攜
    帶配槍（警用制式九○手槍一把、子彈二十四顆）、無線電通話器乙具、警用小
    型電腦乙台、手銬乙具等裝備，單人騎乘車牌號碼ＨＬ９─○七八號警用機車（
    車頭及車身兩側均標示「臺中市警察局勤務車」）外出巡邏而執行勤務，係從事
    業務之人。同日十時三十分許，適有江孟聰騎乘車牌號碼ＪＪＪ─五二六號機車
    、後座搭載陳明哲，二人均未戴安全帽且闖越臺中市○○路、育才北街交岔路口
    之紅燈號誌後，續往北方前行。甲○○發現該違反交通管理處罰條例之情事，即
    騎車自後尾隨，在五權路五九八號前，將江孟聰、陳明哲二人所騎乘之機車攔停
    於路旁，並向騎士江孟聰索取證件，俟經由隨身電腦查知江孟聰為軍法機關之通
    緝犯（逃兵，九十一年三月十一日九十一法中字第一三四七號發佈通緝），便一
    手拉住江孟聰的手以控制其行動、防止其逃逸，另一手則按無線電通話器之通話
    紐呼叫線上警網支援。此際，陳明哲亦知情江孟聰為通緝犯，為轉移甲○○之注
    意力，俾利江孟聰得以脫身，遂在一旁不斷向甲○○要求對其實施檢查。江孟聰
    見機不可失，乘隙甩脫甲○○之手，轉身沿著五權路快、慢車道分界線自北朝南
    方向奔跑脫逃，甲○○警覺立即右手取執手槍自後追捕，且大聲呼喊「不要跑，
    再跑就要開槍」等語數次，江孟聰不予理會，甲○○追逐約莫十五公尺許，因身
    上裝備繁多沈重，致無法追及江孟聰，鑒於兩人間距離漸跑漸遠，乃對空鳴槍一
    次以圖制止之，江孟聰並未理會；甲○○復追逐約莫十公尺許，再對空鳴槍一次
    以圖制止之，江孟聰仍未理會；續往前奔逃至五權路、錦新街、三民路三段三○
    一巷三岔路口，並左轉朝小巷道（三民路三段三○一巷）方向竄去。甲○○眼見
    江孟聰行將逃逸而去，為盡緝捕人犯到案之職責，明知警察人員使用警械，應基
    於急迫需要為之，不得逾越必要程度，並應事先警告，且如非情況急迫，應注意
    勿傷及其人致命之部位等情，卻未注意江孟聰僅徒步在前方逃跑，未持兇器，未
    對其人身、自由、裝備等造成任何急迫性危害，且雙方均處於快速奔跑狀態中，
    倉促間開槍可能因射擊角度偏差、肢體快速移動等因素致誤擊致命部位，且依當
    時情形，亦無不能注意之情事。詎因心情急切之下，應注意、能注意竟疏未注意
    ，決意朝江孟聰非致命之腿部射擊以阻止其奔逃，遂於復追逐約莫十五公尺許射
    擊第三槍，該顆子彈擊中江孟聰右小腿內側下三分之一處貫穿（右小腿膝蓋下方
    六公分處為射出口），因僅為皮肉創傷且傷口處血液尚未流溢出，江孟聰之跑步
    行動尚未受影響而或有稍緩；甲○○以為並未擊中，故於再追逐約莫十公尺許射
    擊第四槍（江孟聰在其前方約莫十公尺之距離），該顆子彈則自江孟聰左背肩岬
    骨下射入（→第八肋骨破碎骨折→左肺下葉貫穿→胸主動脈大出血→右肺上葉貫
    穿→右前胸第三、四肋骨間→）、從右乳頭上方二公分處射出而貫穿，江孟聰胸
    部中槍後因無力再奔逃，未出幾步，即慢慢坐、臥於三民路三段三○一巷巷口地
    上。甲○○走近發現江孟聰背部流血，旋通報勤務指揮中心告知上情暨請呼叫救
    護車前來，並於現場等候其他支援警員到來時主動坦承為開槍肇事者，而自首接
    受裁判，但江孟聰於救護車到達前，業因胸腔內大出血而當場死亡，嗣送醫急救
    仍宣告無效（中國醫藥學院附設醫院於同日上午十一時十分許宣告無效）。
二、案經江孟聰之母乙○○訴請及臺中市警察局第二分局報請臺灣臺中地方法院檢察
    署檢察官相驗後，自動檢舉偵查後聲請簡易判決處刑。
    理  由
一、訊據被告甲○○固直承於右開時地持槍追捕軍法機關具逃犯通緝身份之被害人江
    孟聰（當時通緝犯之身分已曝露），於雙方皆處於快速奔跑狀態下，總計開槍射
    擊四發子彈，開槍射擊前並有事先出言警告、喝止，其中前二發子彈射擊後，被
    害人仍不聽制止，續往前奔跑，後二發子彈（第三、四發）則先後分別擊中被害
    人之右小腿部貫穿、左背肩岬骨下射入從右前胸乳頭上方二公分處射出貫穿，被
    害人胸部中槍後始因無力再奔逃，而坐、臥於地上，救護車到達前即因胸腔內大
    出血而當場死亡，嗣經送醫急救仍宣告無效等情不諱。核與告訴人即被害人江孟
    聰之母乙○○於警、偵訊時指訴綦詳，並經在場目擊證人陳明哲、林文一、黃寶
    利、林聰明於檢察官偵訊時具結證明屬實。復有被害人之查捕逃犯作業個別查詢
    報表、臺中市警察局第二分局文正派出所勤務基準表、值班人員交接登記簿、員
    警出入及領繳槍彈無線電登記簿、刑案現場平面圖、現場照片、履勘現場筆錄一
    份附卷可稽。再被害人之右小腿於前後側有槍彈創各一處（自內側下三分之一處
    射入、從右小腿膝蓋下方六公分處射出而貫穿），乃生前傷，應在胸腔大出血之
    前所遭受之射擊，為被擊射中之第一槍，但因僅為皮肉創傷，故不影響其跑步行
    動；另於左後背部有槍彈創合併胸部皮下氣血腫樣一處、於右前胸有槍彈創合併
    胸部皮下氣血腫樣一處（即自被害人左背肩岬骨下射入→第八肋骨破碎骨折→左
    肺下葉貫穿→胸主動脈大出血→右肺上葉貫穿→右前胸第三、四肋骨間→從右乳
    頭上方二公分處射出而貫穿），應為被擊射中之第二槍，中槍時應仍在移動中，
    且身體因前傾才使第二槍貫穿創擊中右肺上葉，該發子顆造成胸腔大出血而死亡
    一節，亦據臺灣臺中地方法院檢察署檢察官督同法醫師相驗解剖屬實，製有相驗
    筆錄、相驗屍體驗斷書、解剖紀錄、相驗屍體證明書、照片十四幀與錄影帶一捲
    等在卷可稽。足見被害人之死亡，乃被告開槍行止造成，堪以認定。
二、按修正前警械使用條例第四條第一項第三款規定：「警察人員執行職務時，遇有
    下列各款情形之一者，得使用警刀或槍械：．．．三依法應逮捕、拘禁之人拒捕
    、脫逃，或他人助其拒捕、脫逃時．．．」（九十一年六月二十六日修正公布，
    此條文未修正）；第五條規定：「警察人員使用警械，應基於急迫需要為之，不
    得逾越必要程度，並應事先警告。但因情況危急不及事先警告者，不在此限。」
    （修正為同條例第六條「警察人員應基於急迫需要，合理使用槍械，不得逾越必
    要程度。」）；第八條規定：「警察人員使用警械時，如非情況急迫，應注意勿
    傷及其人致命之部位。」（此條未修正，移至同條例第九條）。本案案發時，因
    被害人及後座之陳明哲均未戴安全帽，且有闖越紅燈之違規情事，經被告攔截後
    ，以警用小電腦查悉被害人逃犯之通緝身份，被害人利用陳明哲藉詞被告亦應對
    其實施盤查之際，反掙脫被告之控制，趁隙逃逸，係屬依法應逮捕之人脫逃。被
    告於本案開槍共射擊四發子彈，於開槍前，並曾事先警告不要跑，否則要開槍之
    語，業經目擊證人陳明哲於檢察官偵訊時證稱無訛。而按當時，身為警察之被告
    為順利逮捕被害人歸案，被害人復抗拒不從，繼續逃逸不聽制止，被告在後緊追
    不捨猶未能追上被害人，且相隔距離漸次拉遠，被告使用槍械之時機並無違規定
    ，且有急迫需要至明。然被告平日射擊訓練均是處於靜止狀態下練習，距離為十
    五公尺，本案第四槍射擊時，被害人在伊前方約十至十二公尺遠，為其於本院審
    理時所直承。案發時，被告與被害人均快速奔跑中，先沿五權路直線起跑，再左
    轉進入錦新街處，有異於被告平日之集訓狀態，且以被告身著警員制服、頭戴安
    全帽、身攜無線電通話器、警用小型電腦、手銬、手槍等裝備，不若被害人隻身
    逃跑容易。是被告在快速移動狀態，身上背負多樣警用物品，已快速奔跑至少五
    十公尺以上距離之情況下（據檢察官勘驗現場時，丈量被害人逃跑時位置距離其
    倒地位置全程八十七點八公尺，其中第一彈殼掉落處為二十七點二公尺，第二彈
    殼處距離四十公尺，第三彈殼處距離五十七公尺，第四彈殼處距離六十七點五公
    尺，此觀勘驗筆錄記載可明），自不若停止時得以精準地瞄準標的物，當為其所
    能注意。況且被告於射擊第三槍時，確實朝被害人腿部射擊，擊中其右小腿內側
    ，因僅係皮肉創傷且傷口處血液尚未流溢出，而未阻礙被害人之行動能力，而被
    告誤以為尚未擊中被害人，始繼續射擊第四槍，致該發子彈從左背肩胛骨下射入
    口，貫穿第八肋骨破碎骨折、左肺下葉貫穿、胸主動脈大出血、右肺上葉貫穿、
    右前胸第三、四肋骨間、從右乳頭上方二公分處而射出，有前開相驗屍體驗斷書
    、人體正、背面圖及解剖紀錄可參。足見，案發時被告在業已射擊三發子彈，主
    觀上認為均無法擊中被害人，而又基於順利逮捕通緝犯歸案之職責下（第三槍僅
    皮肉傷，不足以影響其跑步能力），未能注意其身負多種裝備、跑步曲線追逐至
    少五十公尺以上距離之體力負荷及雙方均在奔跑中之客觀狀態，擊槍瞄準度顯較
    困難。而依當時情狀亦無不能注意之情事，竟疏未仔細注意其射擊部位，致使其
    第四發槍擊，誤擊中被害人左後背肩胛骨部位，並自右乳上方貫穿而出，導致其
    因胸腔內大出血而當場死亡，其有過失至明。而被害人係因被告第四槍之射擊行
    為始導致死亡，如被告未有第四槍之射擊行為，被害人當不致發生死亡之結果，
    益徵被害人之死亡與被告射擊行為具有相當因果關係。本件事證業臻明確，被告
    犯行至堪認定。
二、核被告所為，係犯刑法第二百七十六條第二項之業務過失致死罪。被告係於犯罪
    未被發覺之前，即親自通報勤務指揮中心處理，並於其他支援警員到來時，在場
    承認為開槍肇事者，而主動接受裁判，有臺中市警察局第二分局處理相驗案件初
    步調查報告暨報驗書存卷可稽，合於自首要件，應依刑法第六十二條前段規定，
    減輕其刑。爰審酌被告係因追捕抗拒逮捕之被害人，始有用槍之舉，雖不慎肇致
    被害人死亡，然其見被害人流血時，隨即聯絡勤務中心處理，並請救護車前來救
    助，並未推諉過錯，犯後配合檢警單位調查，態度尚稱良好等一切情狀，量處如
    主文所示之刑，並諭知易科罰金之折算標準。末查，被告前未曾受有期徒刑以上
    刑之宣告，有臺灣臺中地方法院檢察署刑案資料查註紀錄表及臺灣高等法院被告
    全國前案紀錄表各一紙在卷可參，其係初犯，身為警務人員，負有伸張公義、維
    持社會秩序之責，因公追緝脫逃之通緝犯，導致被害人死亡，致罹本案，亦非出
    其本意，被害人畏罪潛逃乃為被告用槍之因，亦非全無責任，事後被告復已與告
    訴人以新台幣二百六十萬元達成和解，有和解書乙份可據，被告經此偵審教訓，
    當益知戒慎而無再犯之虞，本院認前之宣告刑，以暫不執行為適當，爰併予宣告
    緩刑二年，以勵自新。
據上論斷，應依刑事訴訟法第四百五十二條、第二百九十九條第一項前段，刑法第二
百七十六條第二項、第六十二條前段、第四十一條第一項前段、第七十四條第一款，
罰金罰鍰提高標準條例第一條前段、第二條，判決如主文。
中      華      民      國      九十二      年        四    月  十五    日
                                        法  官    賴妙雲
右正本證明與原本無異。
如不服本判決，應於送達後十日內向本院提出上訴狀 （須附繕本） ，上訴於台灣高
法院台中分院。
                                        書記官
中      華      民      國      九十二      年        四    月  十五    日
附錄論罪科刑法條
刑法第二百七十六條第二項
第  276 條  因過失致人於死者，處二年以下有期徒刑、拘役或二千元以下罰金。
            從事業務之人，因業務上之過失犯前項之罪者，處五年以下有期徒刑或
            役，得併科三千元以下罰金。


司法院資訊處製作；財團法人民間司法改革基金會備份。
